【裁判字號】    97,易,185
【裁判日期】    970812
【裁判案由】    恐嚇取財等
【裁判全文】
臺灣基隆地方法院刑事判決               97年度易字第185號
公  訴  人  臺灣基隆地方法院檢察署檢察官
被      告  丙○○
上列被告因恐嚇取財等案件，經檢察官提起公訴（96年度偵字第
6080號），本院判決如下：
    主  文
丙○○共同意圖為自己不法之所有，以恐嚇使人將本人之物交付
，處有期徒刑壹年陸月，減為有期徒刑玖月。
    事  實
一、緣丁○○於民國94年4 月間某日晚間，駕車欲前往位於基隆
    市七堵區○○○路172 之1 號由乙○○經營之「華新農場」
    ，途中與戊○○（業經本院發布通緝，另行審結）會車，詎
    戊○○竟無端迴車並自後方超越，而在基隆市○○○路160
    號轉彎處，突然駕車擋在丁○○車輛前方，使丁○○閃煞不
    及而發生擦撞，戊○○立刻下車並徒手毆打丁○○後離去。
    嗣丁○○駕車抵達「華新農場」，戊○○先撥打電話要求乙○○、己○○不得讓丁○○離去，旋與丙○○抵達「華新農
    場」，先要求乙○○拔除現場監視器，並與丙○○共同基於
    意圖為自己不法所有之犯意聯絡，假藉與丁○○稍早發生車
    禍碰撞為由，先徒手並以類似手槍槍柄之物毆打丁○○，使
    丁○○受有頭部撕裂傷，戊○○並當場恐嚇丁○○於三天內
    交付新臺幣（下同）15萬元，若不從則天天到丁○○家中毆
    打丁○○，丙○○則在旁恐嚇不得報警。嗣經乙○○於三日
    後邀約雙方前來「華新農場」用餐並進行調停，戊○○與另
    一名真實姓名年籍不詳之成年男子依約前來，席間戊○○拿
    椅子再度毆打丁○○，而另名男子則持玻璃杯毆打丁○○右
    眼，使丁○○受傷流血。戊○○並再度恐嚇丁○○於一個星
    期內交付20萬元現金，如果報警，就要殺害丁○○全家，丁○○因而心生恐懼，旋向乙○○調借由己○○簽發之支票，
    再向友人調借20萬元現金，並請己○○轉交戊○○。
二、案經丁○○訴由基隆市警察局第三分局報告臺灣基隆地方法
    院檢察署檢察官偵查起訴。
    理  由
一、訊據被告丙○○矢口否認上開犯行，辯稱戊○○係其先前老
    闆，且時常一同前往「華新農場」用餐，但從未為車禍賠償
    事宜前往該處，亦無毆打或恐嚇被害人丁○○之事云云。惟
    查：
    (一)有關被告與同案被告戊○○於上開時間、地點，假藉車
        禍賠償為由，先徒手並以類似手槍槍柄之物毆打丁○○
        ，使丁○○受有頭部撕裂傷，戊○○並當場恐嚇丁○○
        於三天內交付15萬元，若不從則天天到丁○○家中毆打
        丁○○，丙○○則在旁恐嚇不得報警乙節，業經被害人
        於本院審理中結證屬實（97年7 月29日審判筆錄參照）
        ，核與目擊證人乙○○、己○○於本院之指證情節（97
        年7 月15日審判筆錄參照）大致相符，足見被害人之指
        證內容並非子虛。被告雖一再否認上情，然其於檢察官
        偵查中否認其認識被害人，嗣於本院審理中卻改稱其見
        過被害人一次，且去過被害人住處（97年6 月25日準備
        程序筆錄參照），前後供述明顯矛盾，若非畏罪心虛，
        應無虛偽陳述之必要。
    (二)又被害人於本院證稱其於車禍發生當晚，即經由乙○○
        調停而在「華新農場」用餐，席間又遭戊○○毆打，此
        部分與目擊證人乙○○、己○○指證之時間點明顯歧異
        ，被告亦執此辯稱其並未參與恐嚇取財之行為云云。然
        查：
    １、一般人對於事物之注意及觀察，有其能力上之限制，而
        證人之注意及觀察，往往未慮及將被應用於訴訟上，更
        受到當時的光線、距離、持續時間、證人觀察角度，以
        及證人當時精神狀態、注意力、事件突發性、承受之心
        理壓力等等因素所影響，而無法完整記錄每一細節及全
        貌。且人類之記憶，常隨著時間之逝去而逐漸磨損，記
        憶之線索常會改變，自難期證人能將過往事物之原貌完
        整呈現。故證人之陳述有部分前後不符，或相互間有所
        歧異時，究竟何者為可採，法院仍應本其自由心證，依
        據經驗法則及論理法則，參酌其他補強證據予以綜合判
        斷，且應就證人之觀察力、記憶力及陳述力綜合審酌，
        以判斷其陳述之真偽，非謂一有不符或矛盾，即認其全
        部均為不可採信。
    ２、依被害人前於警詢（94年7 月5 日、96年1 月15日）及
        檢察官偵查中之證述，車禍發生後第三日，確有經由乙○○居間調停而相約在「華新農場」用餐，席間復遭毆
        打、恐嚇，參以證人乙○○、己○○與本案並無直接利
        害關係，且前後證述內容一致，明顯較具可信性，故被
        害人於本院關於此部分之證述，諒係記憶錯植所致，應
        以目擊證人之證述內容為認定依據。況此部分僅涉及同
        案被告戊○○與另名共犯何時再次毆打、恐嚇被害人之
        時間，與被告有無參與車禍當晚之恐嚇取財犯行無關，
        被告執此否認犯罪，殊無可採。
    (三)又被害人與目擊證人雖證稱被告交給戊○○一把「手槍
        」，戊○○先持槍向窗外開了兩槍，並以槍柄毆打被害
        人頭部，然因所謂「手槍」之物並未扣案，亦無積極證
        據足以證明上開物品確為具有殺傷力之槍枝，且此部分
        涉嫌持有「具殺傷力」槍枝之犯行，亦未經檢察官記載
        在起訴書犯罪事實欄，故本院認定被告與戊○○所持之
        物係類似手槍槍柄之物，特此敘明。
    (四)綜上所陳，本案事證明確，被告犯行堪可認定，應依法
        論科。
二、論罪科刑
    (一)刑法於94年2 月2 日修正公布，95年7 月1 日施行（下
        稱新法；修正前刑法下稱舊法），新法第2 條第1 項之
        規定，係規範行為後法律變更所生新舊法律比較適用之
        準據法，於新法施行後，應適用新法第2 條第1 項之規
        定，為「從舊從輕」之比較。本案之新舊法比較詳如附
        表所示。
    (二)核被告所為，係犯刑法第346 條第1 項之恐嚇取財罪。
        被告、同案被告戊○○以及另名不詳成年男子，就上開
        犯行間有犯意聯絡及行為分擔，應論以共同正犯。本院
        審酌被告恃強欺弱、強索金錢之行為，嚴重危害社會秩
        序，且犯後未見悔意之態度，本不宜輕縱，惟慮其前無
        重大不良素行（卷附臺灣高等法院被告前案紀錄表參照
        ），本次應係一時失慮所致等一切情狀，認檢察官求處
        有期徒刑3 年，容嫌過重，而量處如主文所示之刑。
    (三)按犯罪在中華民國96年4 月24日以前者，除本條例另有
        規定外，依下列規定減刑：一死刑減為無期徒刑；二無
        期徒刑減為有期徒刑20年；三有期徒刑、拘役或罰金，
        減其刑期或金額二分之一。依本條例應減刑之罪，未經
        判決確定者，於裁判時，減其宣告刑。依前項規定裁判
        時，應於判決主文同時諭知其宣告刑及減得之刑，96年
        7 月16日施行之中華民國96年罪犯減刑條例第2 條第1
        項、第7 條定有明文。本案被告於94年4 月間犯恐嚇取
        財罪，經本院宣告有期徒刑1 年6 月，合於前揭減刑條
        件，應減為有期徒刑9 月。
三、公訴意旨雖以被告與同案被告戊○○共同毆打被害人成傷，
    此部分另涉刑法第277 條第1 項之傷害罪嫌。然查：
    (一)按告訴乃論之罪，其告訴應自得為告訴之人知悉犯人之
        時起，於6 個月內為之；告訴或請求乃論之罪，未經告
        訴、請求或其告訴、請求經撤回或已逾告訴期間者，應
        諭知不受理之判決，刑事訴訟法第237 條第1 項、第
        303 條第3 款分別定有明文。
    (二)茲查本案被告被訴傷害罪之犯罪時間為94年4 月間某日
        ，而被害人丁○○雖於94年7 月5 日接受警方調查，然
        當時表明「暫不提告訴」（第259 號偵查卷第21至23頁
        參照），遲至96年1 月15日始行提出告訴（第259 號偵
        查卷第11至13頁參照），顯已逾6 個月之告訴期間，檢
        察官未察及此而提起公訴，本應依法諭知不受理，惟因
        公訴意旨認此部分與恐嚇取財罪間具有修正前刑法第55
        條後段牽連犯之裁判上一罪關係，爰不另為公訴不受理
        之諭知。
據上論斷，應依刑事訴訟法第299 條第1 項前段，刑法第2 條第
1 項、第346 條第1 項，修正前刑法第28條，罰金罰鍰提高標準
條例第1 條前段，中華民國96年罪犯減刑條例第2 條第1 項第3
款、第7 條，判決如主文。
本案經檢察官甲○○到庭執行職務。
中    華    民    國    97    年    8     月    12    日
                  刑事第二庭審判長法  官  陳志祥
                                  法  官  陳伯厚
                                  法  官  楊皓清
以上正本證明與原本無異。
如不服本判決應於收受本判決後10日內向本院提出上訴書狀，其
未敘述上訴理由者，並得於提起上訴後10日內向本院補提理由書
狀（均須按他造當事人之人數附繕本。）「切勿逕送上級法院」
中    華    民    國    97    年    8     月    12    日
                                  書記官  盧鏡合
附錄論罪法條：
刑法第346 條
意圖為自己或第三人不法之所有，以恐嚇使人將本人或第三人之
物交付者，處6 月以上5 年以下有期徒刑，得併科1 千元以下罰
金。
以前項方法得財產上不法之利益，或使第三人得之者，亦同。
前二項之未遂犯罰之。
附表
┌──┬───────────┬───────────┬──────┬─────────┐
│編號│     新法規定         │      舊法規定        │  比較結果  │    理由及根據    │
├──┼───────────┼───────────┼──────┼─────────┤
│ 一 │第28條                │第28條                │舊法第28條  │新法將舊法之「實施│
│    │二人以上共同實行犯罪之│二人以上共同實施犯罪之│            │」修正為「實行」。│
│    │行為者，皆為正犯。    │行為者，皆為正犯。    │            │原「實施」之概念，│
│    │                      │                      │            │包含陰謀、預備、著│
│    │                      │                      │            │手及實行等階段之行│
│    │                      │                      │            │為，修正後僅共同實│
│    │                      │                      │            │行犯罪行為始成立共│
│    │                      │                      │            │同正犯。是新法共同│
│    │                      │                      │            │正犯之範圍已有限縮│
│    │                      │                      │            │，排除陰謀犯、預備│
│    │                      │                      │            │犯之共同正犯。新舊│
│    │                      │                      │            │法就共同正犯之範圍│
│    │                      │                      │            │既因此而有變動，自│
│    │                      │                      │            │屬犯罪後法律有變更│
│    │                      │                      │            │，而非僅屬純文字修│
│    │                      │                      │            │正，應有新舊法比較│
│    │                      │                      │            │適用之問題（最高法│
│    │                      │                      │            │院96年度臺上字第  │
│    │                      │                      │            │1323號判決參照）。│
│    │                      │                      │            │本案被告為實行正犯│
│    │                      │                      │            │，新法並未較舊法為│
│    │                      │                      │            │有利，應適用舊法。│
├──┼───────────┼───────────┼──────┼─────────┤
│ 二 │第346條第1項          │第346條第1項          │刑法第346 條│1.新法第33條第5款 │
│    │意圖為自己或第三人不法│意圖為自己或第三人不法│第1 項（條文│  規定罰金刑為新臺│
│    │之所有，以恐嚇使人將本│之所有，以恐嚇使人將本│本身未作修正│  幣1,000 元以上，│
│    │人或第三人之物交付者，│人或第三人之物交付者，│）          │  以百元計算之，新│
│    │處6 月以上5 年以下有期│處6 月以上5 年以下有期│            │  法施行後，應依新│
│    │徒刑，得併科1 千元以下│徒刑，得併科1 千元以下│            │  法第2條 第1 項之│
│    │罰金。                │罰金。                │            │  規定，適用最有利│
│    │                      │                      │            │  於行為人之法律。│
│    │第33條第5 款          │第33條第5 款          │舊法第33條第│2.刑法第346 條第1 │
│    │罰金：新臺幣1,000 元以│罰金：一元以上。      │5款         │  項之罰金刑，依舊│
│    │上，以百元計算之。    │                      │            │  法之規定，為銀元│
│    │                      │                      │            │  10,000元即新臺幣│
│    │刑法施行法第1條之1    │罰金罰鍰提高標準條例第│罰金罰鍰提高│  30,000元以下罰金│
│    │中華民國94年1 月7 日刑│1條                   │標準條例第1 │  ，而依新法之規定│
│    │法修正施行後，刑法分則│依法律應處罰金、罰鍰者│條前段      │  ，上開法條之罰金│
│    │編所定罰金之貨幣單位為│，就其原定數額得提高為│            │  貨幣單位為新臺幣│
│    │新臺幣。94年1 月7 日刑│二倍至十倍。但法律依一│            │  ，且因非屬72年6 │
│    │法修正時，刑法分則編未│定比率規定罰金或罰鍰之│            │  月26日至94年1 月│
│    │修正之條文定有罰金者，│數額或倍數者，依其規定│            │  7 日新增之條文，│
│    │自94年1 月7 日刑法修正│。                    │            │  罰金數額提高為三│
│    │施行後，就其所定數額提│                      │            │  十倍，故新法之罰│
│    │高為三十倍。但72年6 月│現行法規所定貨幣單位折│現行法規所定│  金刑為新臺幣    │
│    │26日至94年1 月7 日新增│算新臺幣條例第2條     │貨幣單位折算│  30,000元，二者之│
│    │或修正之條文，就其所定│現行法規所定金額之貨幣│新臺幣條例第│  最高罰金數額相同│
│    │數額提高為三倍。      │單位為圓、銀元或元者，│2條         │  ，但最低數額則以│
│    │                      │以新臺幣元之三倍折算之│            │  舊法對被告較為有│
│    │                      │。                    │            │  利，亦即新法並無│
│    │                      │                      │            │  較有利被告之情形│
│    │                      │                      │            │  ，依刑法第2 條第│
│    │                      │                      │            │  1 項之規定，應適│
│    │                      │                      │            │  用行為時之舊法。│
│    │                      │                      │            │3.最高法院95年度第│
│    │                      │                      │            │  八次刑事庭會議決│
│    │                      │                      │            │  議三(一)1.參照。  │
└──┴───────────┴───────────┴──────┴─────────┘


司法院資訊處製作；財團法人民間司法改革基金會備份。
